【裁判字號】    91,訴,816
【裁判日期】    920523
【裁判案由】    殺人未遂等
【裁判全文】
臺灣彰化地方法院刑事判決                          九十一年度訴字第八一六號
    公  訴  人  臺灣彰化地方法院檢察署檢察官
    被      告  乙○○
    選任辯護人  鄭秀珠律師
右列被告因殺人未遂等案件，經檢察官提起公訴（九十一年度偵緝字第二五一、二五
二號、九十一年度偵字第三九０四號），本院判決如左：
    主      文
乙○○共同未經許可，持有手槍，累犯，處有期徒刑伍年貳月，併科罰金新台幣伍萬
元，罰金如易服勞役，以新台幣玖佰元即銀元佰元折算壹日。扣案之制式九０手槍
壹支（槍枝管制編號0000000000號）、子彈顆、未扣案之制式九０手槍
壹支（槍號不詳），均沒收。又共同行使變造國民身分證，足以生損害於公眾及他人
，處有期徒刑肆月。扣案之變造「黃協成」國民身分證上乙○○之照片壹張沒收。主
刑部分應執行有期徒刑伍年月，併科罰金新台幣伍萬元，罰金如易服勞役，以新台
幣玖佰元即銀元佰元折算壹日。
    事      實
一、乙○○前因違反槍砲彈藥刀械管制條例案件，經本院以八十四年度訴字第八０四
    號判決判處有期徒刑一年二月確定，於民國八十五年十一月二十九日假釋出獄，
    至八十六年三月三日假釋期滿未經撤銷，以已執行完畢論。詎仍不知悔改，緣壬○○（另經本院判處有期徒刑五年六月確定）於九十年十月二十七日晚間十時許
    ，與丁○○（另經臺灣高等法院臺中分院判決應執行有期徒刑五年一月，現上訴
    最高法院審理中）在「名洋釣魚場」與他人喝酒聊天時，得知友人卓志青遭「紅
    鷹釣魚場」老闆庚○○之子辛○○毆打，壬○○乃主動表示欲出面替不知情之卓
    志青討回公道，而由丁○○駕駛車牌號碼Ｒ八─一二六一號自小客車，搭載壬○○返回其位在彰化縣彰化市○○路○段三二五巷三十三弄三十九號住處，經壬○○入內取出預藏之制式九０手槍二支（其中一支槍枝管制編號00000000
    00號，另一支槍號不詳）、子彈七顆，以紙袋包妥後帶回車上，並與丁○○駕
    車前往彰化縣彰化市○○路○段三０九號「紅鷹釣魚場」，欲找庚○○、辛○○
    父子理論。途中壬○○接獲乙○○來電，經乙○○表示曾前往「名洋釣魚場」找
    尋壬○○聊天未果，與釣魚場其他人又不熟識，甚感無聊等語，壬○○乃要求丁○○駕車折返彰化縣彰化市○○路○○路邊，將乙○○接載上車，一同前往上址
    「紅鷹釣魚場」。乙○○初始不明壬○○、丁○○二人所欲前往之地點及目的，
    惟壬○○竟於抵達「紅鷹釣魚場」前之約一百公尺處即彰化縣彰化市○○路○段
    三一六號前，在車內手持前揭制式九０手槍一支（槍號不詳）伸出車窗對空鳴槍
    三發子彈示警，乙○○至此得知壬○○所持槍彈係具有殺傷力之制式手槍及子彈
    ，依法不得未經許可任意持有，且此行目的亦無非與持槍恐嚇或強制犯行有關，
    竟仍與壬○○、丁○○共同基於持有手槍、子彈及妨害自由之犯意聯絡，於當日
    晚間十一時三十五分許駕車駛抵「紅鷹釣魚場」前廣場，由丁○○下車敲門並大
    聲叫喚庚○○出來，壬○○則攜帶另一支制式九０手槍（槍枝管制編號0000
    000000號）及子彈緊隨於後，乙○○亦下車站立於廣場外側監視。迨辛○○先行步出應門時，旋遭壬○○持上開制式手槍朝辛○○比畫，命辛○○蹲在一
    旁觀看，以此脅迫方式使人行無義務之事；庚○○隨後走出屋門，亦遭壬○○持
    上開手槍抵住其腹部及臉部等處，並大聲質問為何毆打卓志青等語，致使庚○○
    受此恐嚇而心生畏怖。惟壬○○仍不滿庚○○之回應，遂未與乙○○另為犯罪謀
    議即萌生殺人犯意，乃扣擊手槍扳機而擊發子彈一顆，庚○○左側臉頰因而遭到
    子彈貫穿，致庚○○頭部流血倒地，經及時送醫急救始倖免於死，惟庚○○仍受
    有顏面骨骨折併顏面穿刺傷等傷害，壬○○、丁○○、乙○○三人見狀隨即駕車
    離去。嗣經辛○○報警處理，並依壬○○之供述於「紅鷹釣魚場」旁之水溝內，
    扣得壬○○等三人持有之制式九０手槍一支（槍枝管制編號000000000
    0號）、子彈三顆；再於翌日由警員甲○○、丙○○在「紅鷹釣魚場」附近之彰
    化縣彰化市○○路○段三一六號前，拾獲壬○○持另一支不詳槍號制式九０手槍
    擊發後所遺留之彈殼三顆，始查悉上情。
二、乙○○因前述案件經臺灣彰化地方法院檢察署通緝後，為免遭警查獲，竟於九十
    一年四月間，另與不詳姓名年籍之成年男子共同基於行使變造國民身分證之犯意
    聯絡，由乙○○在台中市○○路與美村路口附近，花費新台幣（下同）二萬元之
    代價，將自己照片交予該不詳姓名成年男子，以換貼照片方式變造「黃協成」之
    國民身分證完成後，再於九十一年六月十四日上午十一時許，在彰化縣彰化市○○○路五八三巷五號二樓為警搜索時，主動取出該變造之國民身分證並表明自己
    名為「黃協成」而予以行使，足以生損害於戶政機關個人身分資料管理之正確性
    及黃協成本人之權益。惟經員警察覺有異而當場識破，並扣得該變造之國民身分
    證一張。
三、案經彰化縣警察局彰化分局報告及臺灣彰化地方法院檢察署檢察官自動檢舉偵查
    起訴。
    理      由
一、訊據被告乙○○對於右揭時地與共犯壬○○、丁○○前往「紅鷹釣魚場」找尋被
    害人庚○○及變造「黃協成」國民身分證等情固坦承不諱，惟矢口否認有何持有
    槍枝、殺人、妨害自由及行使變造國民身分證犯行，辯稱：伊並不清楚壬○○前
    往找尋庚○○之目的，中途上車後亦未經由聽聞壬○○談及此事，且伊在車上並
    未見到壬○○向窗外開槍示警之動作，直至壬○○開槍擊中庚○○頭部時，伊才
    發現壬○○攜帶槍枝，而伊站立位置靠近廣場外側，距離被害人庚○○父子較遠
    ，手中又剛好持有行動電話，可能因此而遭誤認持有槍枝，而變造之「黃協成」
    國民身分證係由員警自行搜索取出，並非伊主動交付，與行使行為亦屬有間云云
    。然查：
（一）被告係於壬○○返家取出槍彈後，由丁○○駕車約經過一分多鐘，在彰化縣彰
  化市○○路一帶將被告接載上車，其後一同前往「紅鷹釣魚場」，並在途中接
      近目的地時，由壬○○在車內朝窗外對空鳴槍三發子彈等情，業據證人即共犯
      丁○○於九十年十月二十八日警詢及同年十一月八日偵訊時供述甚詳，而證人
      丁○○於九十二年二月十三日本院訊問時，亦一度陳稱：「：：：途中壬○○
      有開槍，他開車窗對空中開了三槍，當時被告有在車上他有聽到。」等語，另
      被告於九十一年六月十四日本院訊問時，亦坦稱曾在車上聽聞槍聲等語（見本
      院九十一年度聲羈字第一０九號刑事卷宗第五頁背面），均足徵明被告確實在
      車上即已親見證人壬○○開槍經過，從而得悉持有槍彈之事實。雖證人丁○○
      於本院前揭期日訊問時，因被告質疑其言而改稱：壬○○朝窗外開槍時，被告
      可能不在車內云云，證人壬○○亦證稱：被告並未見到伊對空鳴槍經過云云，
      惟觀諸證人丁○○前於警詢及偵查中之證述內容，不僅將時間、順序、地點詳
      述明確，已非空泛無憑，且陳述當時距事發時間較為接近，記憶亦應清楚可辨
      ，相較證人丁○○於本院訊問時一經被告提醒即翻異前詞之慌亂猶疑情形，前
      者應具有較高之可信度。再者，證人壬○○所犯殺人案件業經判決確定，對於
      被告涉案程度深淺之證詞，均無足動搖自身刑責之輕重，反而有利於開脫或減
      輕被告罪刑，是其自有顧及被告利益而出言迴護之虞，所為證詞亦非全然可值
      採信。況且丁○○駕車自壬○○家中離去後，約一分多鐘即將被告接載上車，
      經過時間甚短，應無可能係丁○○已駕車抵達「紅鷹釣魚場」附近後始折返搭
      載；而丁○○、壬○○既已抵達「紅鷹釣魚場」前一百公尺附近，距離所欲理
      論之被害人庚○○住處近在咫尺，壬○○又已對空鳴槍示警，此時縱使接獲被
      告打來表示甚感無聊之電話，按理亦應先行與被害人庚○○處理糾紛完畢後，
      再前去找尋被告所在，當不致徒勞往返而使挑釁氣勢頓然中挫。是以被告於證
      人壬○○對空鳴槍之際，已親眼見聞而知悉持有槍彈犯罪情節，卻又無任何下
      車離去之請求，反而隨同證人壬○○持槍前往被害人庚○○住處理論聲討，被
      告應具有共同持有槍彈之犯罪故意，至為灼然。
（二）按「共同正犯之所以應對其他共同正犯所實施之行為負其全部責任者，以就其
      行為有犯意之聯絡為限，若他犯所實施之行為，超越原計畫之範圍，而為其所
      難預見者，則僅應就其所知之程度，令負責任，未可概以共同正犯論」，最高
      法院五十年台上字第一０六０號判例意旨闡述甚詳。而證人壬○○、丁○○於
      「名洋釣魚場」談論友人卓志青遭被害人辛○○毆打一事時，被告並未在場，
      駕車途中壬○○亦未將詳情告知被告，是被告對於證人壬○○與被害人庚○○
      父子之仇怨關係並不清楚，僅於途中偶然臨時上車而同赴「紅鷹釣魚場」，能
      否僅憑證人壬○○朝窗外開槍示警乙節得知其有殺人犯意？已非無疑。證人壬○○縱於車內表示「要來給他漏氣」等語，然持槍用以要脅、恐嚇他人係慣見
      之犯罪手法，「漏氣」一詞亦有使他人難堪之意，且證人壬○○如真有殺害他
      人之意，既非尋常輕微之犯罪行為，亦不致未加徵詢即任由被告參與其中。況
      依證人丁○○於警詢供稱：被告於事發後，還向證人壬○○抱怨為何做事如此
      衝動等語，益徵被告當時並無殺害他人之犯意。是以被告依其客觀所見，至多
      亦僅能認知證人壬○○有前往實施恐嚇或強制之犯行，其主觀犯罪故意自當以
      此為限，被告辯稱全然不知證人壬○○有何妨害自由犯意云云固無足取，然證
      人壬○○、丁○○其後未經渠等三人犯罪謀議，進而對被害人庚○○為殺人之
      實害舉動，已逸脫於被告所能預見範圍之外，揆諸前揭判例意旨，自無從令被
      告對證人壬○○、丁○○殺人犯行負共犯之責。公訴人以被告在「紅鷹釣魚場
      」見到證人壬○○持槍抵住被害人庚○○之腹部、臉部，而認被告同具殺人故
      意，惟證人壬○○朝被害人庚○○身體何部位以手槍抵住，本係發生於被害人
      庚○○應門後之瞬間，即令非屬被告所預見之範圍內，被告亦難迅速走脫而豁
      免責任；退步以言，證人壬○○亦得出於恐嚇之犯意，而持槍抵住被害人庚○○上開身體重要部位，非可據此舉動逕認其有殺人之意思。公訴意旨認被告亦
      有參與殺人之犯意聯絡及行為分擔，恐嫌率斷，尚無足取。
（三）而扣案之槍彈送請內政部警政署刑事警察局鑑定結果，其中制式九０手槍一支
      （槍枝管制編號0000000000號），認係奧地利GLOCK廠19C型口徑
      9mm制式手槍，槍管內具陸條右旋來復線，槍號磨滅，經電解重現結果研判為
      "CKG707"，機械性能良好，認具殺傷力；制式九０子彈三顆，均認係口徑
      9mm制式子彈（彈底標記為"PMC 9mm  LUGER"），可供上述槍枝裝填發射（均
      經試射），均認具殺傷力；另制式九０彈殼三顆，均認係已擊發之口徑9mm制
      式彈殼（二顆彈底標記為"WIN 9mm LUGER"、一顆彈底標記為"PMC 9mm LUGER"
      ），經比對結果，其彈底紋痕特徵均相吻合，認係由同一槍枝所擊發，經與上
      述槍枝試射彈殼比對結果，其彈底紋痕特徵不相吻合，認非由該槍所擊發，此
      有內政部警政署刑事警察局九十年十一月二十八日刑鑑字第二一三一二九號鑑
      驗通知書附卷可稽。扣案手槍既與對空鳴槍之槍枝所擊發彈殼比對不吻合，而
      證人壬○○對空鳴槍遺留之制式九０彈殼三顆，均係已擊發之口徑9mm制式彈
      殼，依其彈底紋痕特徵研判，為制式手槍所擊發之可能性最大，此亦有內政部
      警政署刑事警察局九十一年一月三日（九十）刑鑑字第二四三六二九號函文附
      卷可稽。從而證人壬○○係先以不詳槍號之制式九０手槍對空鳴放三發子彈後
      ，再持另一支槍枝管制編號0000000000號制式九０手槍下車脅迫被
      害人辛○○，並朝被害人庚○○頭部射擊子彈一顆等情，應堪認定。而被害人
      辛○○、證人即庚○○之妻己○○雖於警詢時指稱被告亦手持槍枝站立在後等
      語，然彼等二人嗣於偵查中及本院訊問時，均表明並未見到被告手中握有槍枝
      ，僅能辨別其手中或口袋中有東西等語，核與證人壬○○、丁○○證稱被告並
      未持槍下車等語相符。又證人壬○○縱使攜帶二支手槍上車前往「紅鷹釣魚場
      」，但其非無可能僅持其中一支手槍下車逞兇，尚無必要將所有槍枝悉數置於
      身上或分由被告持用。是依卷內現存證據觀之，僅能證明證人壬○○所持非僅
      有單一扣案手槍，惟仍難遽謂另一支槍號不詳之制式九０手槍係由被告分持。
      公訴意旨認被告手中亦現實持握槍枝乙節，似嫌未洽，亦無足取。
（四）又被告主動持變造之「黃協成」國民身分證接受員警盤問，並非員警自其皮包
      內搜獲等情，業據證人戊○○警員到庭證述明確，並有變造之「黃協成」國民
      身分證一張扣案足憑，被告空言否認行使變造證件，並無所據。況被告既自陳
      員警持變造證件詢問時，其仍以「黃協成」之名義應答等語，足認其依國民身
      分證之一般用法，行使辨識身分功能，應認其有行使該變造證件之客觀事實，
      是其前揭所辯縱認可採，亦難解免行使變造特種文書之刑責。而扣案之「黃協
      成」國民身分證，其上照片確與被告相同，顯係以換貼自己照片之方式變造該
      份證件，殆無疑義。
    綜上所陳，被告前揭所辯要屬無據，不足採信。此外，復經被害人庚○○、辛○○指訴歷歷及證人己○○、甲○○、丙○○證述無訛，並有現場平面圖一張、照
    片十三張、診斷證明書一份附卷可稽，及前揭槍彈扣案為憑。本案事證已臻明確
    ，被告犯行至堪認定。
二、核被告乙○○所為，係犯槍砲彈藥刀械管制條例第七條第四項之未經許可持有手
    槍罪、第十二條第四項之未經許可持有子彈罪，刑法第三百零四條第一項之妨害
    自由罪、第三百零五條之恐嚇危害安全罪、第二百十六條、第二百十二條之行使
    變造特種文書罪。被告對於共犯壬○○等人持槍殺害被害人庚○○犯行既無預見
    ，僅能就前階段之恐嚇危害安全罪論以共犯責任，已如前述，該二者間原係具有
    實害犯吸收危險犯之法條競合關係，既僅得就被告所犯為一次之犯罪評價，爰於
    社會基本事實同一之範圍內，變更公訴人所認殺人未遂罪之起訴法條，改依恐嚇
    危害安全罪論處。而被告雖未直接持有槍枝，然因其他共犯持有該等違禁物品，
    且為被告於犯罪時所明確知悉，基於共同正犯應就全部犯罪事實共同負責之法理
    ，自無從解免其持有槍彈之罪責，附此敘明。而被告基於行使之目的變造特種文
    書，變造之低度行為應為行使之高度行為所吸收，不另論罪。又被告就持有槍彈
    及恐嚇、強制犯行部分，與共犯壬○○、丁○○間具有犯意聯絡及行為分擔，而
    其行使變造特種文書罪部分，則與上開不詳姓名之成年男子間亦有犯意聯絡及行
    為分擔，均為共同正犯。被告以一個持有行為，同時持有制式槍枝及子彈，觸犯
    二個相異之罪名，為想像競合犯，應從較重之未經許可持有手槍罪論處。而被告
    以持有手槍之方法，用以強制被害人辛○○之自由及恐嚇被害人庚○○，其所犯
    未經許可持有手槍、恐嚇危害安全、強制三罪間，有方法結果之牽連關係，仍從
    較重之未經許可持有手槍罪論處。至於其所犯未經許可持有手槍罪及行使變造特
    種文書罪間，犯意各別，行為分殊，應予分論併罰。查被告前因違反槍砲彈藥刀
    械管制條例案件，經本院以八十四年度訴字第八０四號判決判處有期徒刑一年二
    月確定，於八十五年十一月二十九日假釋出獄，至八十六年三月三日假釋期滿未
    經撤銷，以已執行完畢論，有臺灣高等法院被告全國前案紀錄表及刑案資料查註
    紀錄表在卷可按，其受有期徒刑之執行完畢，五年內再犯法定本刑有期徒刑以上
    之未經許可持有手槍罪，為累犯，就此部分應加重其刑。其餘行使變造特種文書
    部分，則因犯罪時距前揭徒刑執行完畢已逾五年，尚無依累犯加重其刑之餘地，
    併予指明。爰審酌被告參與持有制式槍枝之行為，對於社會治安危害重大，無論
    其持以恐嚇尋釁或強制他人一定作為，均足以造成被害人心生畏懼而屈從，且被
    告犯罪後亦未坦承犯行，復於通緝期間變造證件躲避追緝，犯後態度亦有可議，
    及其犯罪動機、目的、手段、智識程度等一切情狀，分別量處如主文所示之刑，
    併諭知罰金易服勞役之折算標準，復定其應執行之刑，以示懲儆。扣案之制式九
    ０手槍一支（槍枝管制編號0000000000號）、子彈三顆及未扣案之制
    式九０手槍一支（槍號不詳），係槍砲彈藥刀械管制條例第四條第一項第一款、
    第二款所稱之槍砲、彈藥，依同條例第五條之規定，非經中央主管機關許可不得
    製造、販賣、運輸、持有及轉讓，係違禁物，均應依刑法第三十八條第一項第一
    款規定，宣告沒收。變造「黃協成」國民身分證上被告之照片一張，亦為被告所
    有供變造該份證件犯罪使用之物，應依刑法第三十八條第一項第二款沒收。至於
    證人壬○○擊發後所餘彈殼三顆，因於射擊後已與彈頭分離，自已不具殺傷力，
    無再予宣告沒收之餘地，附此敘明。
三、又被告所犯屬槍砲彈藥刀械管制條例第七條、第十二條之罪，依九十年十一月十
    六日修正生效前（下稱修正前）之同條例第十九條之規定，經判處有期徒刑者，
    應於刑之執行完畢或赦免後，令入勞動處所強制工作，其期間為三年。該規定經
    司法院大法官會議第四七一號解釋，認其限制其中不具社會危險性之受處分人身
    體、自由部分，所採措施與所欲達成預防矯治之目的及所需程度，不合憲法第二
    十三條所定之比例原則。犯上開條例第十九條所定之罪，不問對行為人有無預防
    矯治其社會危險性之必要，一律宣付強制工作三年之部分，應自該解釋公布之日
    起不予適用。是以修正前槍砲彈藥刀械管制條例關於強制工作之規定於該號解釋
    公布後，尚非全然不予適用，而係法院應先行判斷被告社會危險性之有無，藉以
    作為應否依該項規定令入勞動處所施予強制工作之依據。惟槍砲彈藥刀械管制條
    例於九十年十一月十六日修正生效後，原有第十九條之強制工作規定業經悉數刪
    除，因此部分僅為保安處分之相關條文，依刑法第二條第二項「保安處分從新原
    則」之規定，已無適用修正前該條例十九條施予強制工作之餘地，更毋庸再行評
    價被告是否具有社會危險性，附此敘明。
據上論斷，應依刑事訴訟法第二百九十九條第一項前段、第三百條，槍砲彈藥刀械管
制條例第七條第四項、第十二條第四項，刑法第十一條前段、第二條第二項、第二十
八條、第二百十二條、第二百十六條、第三百零四條第一項、第三百零五條、第五十
五條、第四十七條、第四十二條第二項、第五十一條第五款、第三十八條第一項第一
款、第二款，現行法規所定貨幣單位折算新台幣條例第二條，罰金罰鍰提高標準條例
第二條，判決如主文。
本案經檢察官陳信宏到庭執行職務。
中    華    民    國    九十二      年      五      月      二十三      日
                                臺灣彰化地方法院刑事第三庭
                                    法      官  高  文  崇
右正本證明與原本無異。
如不服本判決，應於判決送達後十日內向本院提出上訴狀( 須附繕本 )。
告訴人或被害人對於判決如有不服具備理由請求檢察官上訴者，其上訴期間之計算係
以檢察官收受判決正本之日期為準。
                                    法院書記官  謝  志  鑫
中    華    民    國    九十二      年      五      月      二十九      日
槍砲彈藥刀械管制條例第七條第四項：
未經許可，持有、寄藏或意圖販賣而陳列第一項所列槍砲、彈藥者，處五年以上有期
徒刑，併科新臺幣一千萬元以下罰金。
槍砲彈藥刀械管制條例第十二條第四項：
未經許可，持有、寄藏或意圖販賣而陳列子彈者，處五年以下有期徒刑，併科新幣三
百萬元以下罰金。
刑法第二百十二條
偽造、變造護照、旅券、免許證、特許證及關於品行、能力、服務或其他相類之證書
、介紹書，足以生損害於公眾或他人者，處一年以下有期徒刑，拘役或三百元以下罰
金。
刑法第二百十六條
行使第二百十條至第二百十五條之文書者，依偽造、變造文書或登載不實事項或使登
載不實事項之規定處斷。
刑法第三百零四條第一項：
以強暴、脅迫使人行無義務之事或妨害人行使權利者，處三年以下有期徒刑、拘役或
三百元以下罰金。
刑法第三百零五條：
以加害生命、身體、自由、名譽、財產之事恐嚇他人，致生危害於安全者，處二年以
下有期徒刑、拘役或三百元以下罰金。


司法院資訊處製作；財團法人民間司法改革基金會備份。
